【裁判字號】    99,審交訴,36
【裁判日期】    991101
【裁判案由】    業務過失致死等
【裁判全文】
臺灣新竹地方法院刑事判決            99年度審交訴字第36號
公  訴  人  臺灣新竹地方法院檢察署檢察官
被      告  丙○○
被      告  丁○○
上二人共同
選任辯護人  鄧湘全律師
被      告  甲○○
上列被告因業務過失致死等案件，經檢察官提起公訴（99年度偵
字第5799號），本院合議庭裁定進行簡式審判程序，判決如下：
    主  文
丙○○犯業務過失致人於死罪，處有期徒刑陸月，如易科罰金，
以新臺幣壹仟元折算壹日。緩刑貳年。
丁○○犯業務過失致人於死罪，處有期徒刑陸月，如易科罰金，
以新臺幣壹仟元折算壹日。緩刑貳年。
甲○○犯過失致人於死罪，處有期徒刑陸月，如易科罰金，以新
臺幣壹仟元折算壹日。緩刑年，並向被害人乙○○、吳爵宇、
羅美芳、吳邱團妹等人，支付新臺幣合計貳佰捌拾壹萬元（支付
方式如附表所示）。
    事  實
一、丙○○與丁○○為夫妻關係，共同經營「逸園景觀工程行」
    ，丙○○為該工程行之負責人，丁○○則為該工程行負責施
    作工程之工地主任，其二人平日均負責該工程行人員調度管
    理及工程施做，為從事園藝景觀設計、植物病蟲害防治業務
    之人。該工程行於民國97年12月1 日起至98年10月31日止，
    向交通部公路總局第一區養護工程處承攬「新竹工務段98年
    台1 線、台15線及台61線綠美化整修撫育工程」，並雇用吳
    鴻洲及廖學立等人，於98年8 月29日前往新竹縣竹北市○○
    路（即台1 線北上車道66.8公里路段處），施作中央分隔島
    樹木植栽病蟲害防治噴灑農藥之工程，丙○○、丁○○明知
    雇主對於工作埸所，應設置符合標準之必要安全措施，亦即
    雇主對於有車輛出入、使用道路作業、鄰接道路作業或有導
    致交通事故之虞之工作場所，應依規定設置能使受警告者清
    晰獲知之交通號誌、標示或柵欄，並設置交通引導人員及設
    置具有顏色鮮明施工背心、安全帽及指揮棒之電動旗手（行
    為之注意義務），以警告防止交通事故（結果之預見可能性
    ）。詎2 人竟疏未注意及未預見上開事項，致使勞工吳鴻洲
    、廖學立在上開路段，以移動式車輛施作病蟲害防治噴灑農
    藥工程時，僅以工程車拖曳2 只交通椎、未能設置適當之標
    示使受警告者清晰獲知前方道路作業，即進行噴灑農藥工程
    。適有甲○○於同日上午10時10分許，無照駕駛6596—HK號
    自用小客車，沿新竹縣竹北市○○路由南往北方向，行駛至
    新竹縣竹北市○○路1262號（台1線北上66.8 公里）車道前
    ，本應注意車前狀況，並隨時採取必要之安全措施（行為之
    注意義務）以預防可能之肇事（結果之預見可能性），而依
    當時情形又無不能注意之情事，竟疏於注意車前狀況及未預
    見隨時可能發生之突發狀況，迨見前方停放於內側車道正在
    施工之9427—QU號自用小貨車而欲變換車道往外側車道時，
    左前車頭不慎撞及正在施工區○○○○道上站立、未充分注
    意及未預見隨時可能出現來車之吳鴻洲，旋再撞及9427—QU
    號自用小貨車右後角肇事。吳鴻洲因受頭頸部鈍挫傷併右上
    臂、左右大腿骨折、頸椎骨折併神經性休克之傷勢，經送醫
    救治，仍於到院前死亡。
二、案經乙○○訴由臺灣新竹地方法院檢察署檢察官據報相驗後
    自動檢舉偵查起訴。
    理  由
一、本件被告丙○○、丁○○及甲○○所犯業務過失致死罪、過
    失致死罪，均『非』死刑、無期徒刑、最輕本刑為3 年以上
    有期徒刑之罪，或高等法院管轄第一審之案件，被告於本院
    準備程序進行中，就被訴事實為有罪之陳述，經本院合議庭
    認合於刑事訴訟法第273條之1第1 項之規定，裁定適用簡式
    審判程序，合先敘明。
二、認定犯罪事實所憑之證據及理由：
（一）被告丙○○、丁○○於偵訊時之供述，於本院準備程序及
      簡式審判程序訊問時，對於雇主未依規定設置符合標準之
      必要安全措施，致使被告甲○○駕車不及反應撞及上開自
      小貨車並追撞被害人吳鴻洲傷重死亡等情，均坦白承認（
      見98年度相字第515號偵查卷【下稱515偵卷】第35至37頁
      ，本院卷第24至25、27至31頁）。
（二）被告甲○○於警詢、檢察官訊問時、本院準備程序、簡式
      審理程序訊問時，對於駕駛上開車輛肇事，致使被害人吳
      鴻洲傷重死亡等情節均坦白承認（見98年度相字第1331號
      偵查卷【下稱1331相卷】第6至8、42頁，本院卷第24至25
      、27至31頁）。
（三）核予證人廖學立、吳信偉、梁榮傑於警詢及偵訊時之證述
      情節大致相符（見1331相卷第17至22、40至41頁）。
（四）復有新竹縣政府警察局竹北分局道路交通事故現場圖、道
      路交通事故調查報告表(一)(二)各1 份及事故現場照片17張、
      新竹縣政府警察局現場勘察報告1 份存卷足參（見1331相
      卷第25至36、53至85頁）。
（五）另有東元綜合醫院乙種診斷證明書1 紙、臺灣桃園地方法
      院檢察署相驗屍體證明書、檢驗報告書各1 份附卷足佐（
      見1331相卷第13、43、45至50頁）。
（六）亦有臺灣省竹苗區車輛行車事故鑑定委員會98年12月7 日
      竹苗鑑980643字第0985303445號函附鑑定意見書1 件存卷
      足稽（見515相卷第5至11頁）。
（七）且有行政院勞工委員會北區勞檢所98年12月9 日函及吳鴻
      洲道路交通事故致死職業災害檢查報告書1 份附卷可佐（
      見515相卷第24至32頁）。
（八）此外並有新竹縣政府警察局道路交通事故肇事人自首情形
      紀錄表1件存卷可參（見1331相卷第3頁）。
（九）按雇主對於有車輛出入、使用道路作業、鄰接道路作業或
      有導致交通事故之虞之工作場所，應設置適當交通號誌、
      標示或柵欄，使受警告者清晰獲知。又設置號誌、標示或
      柵欄等設施，尚不足以警告防止交通事故時，應置交通引
      導人員，勞工安全衛生設施規則第21條之1 定有明文。次
      按汽車行駛時，駕駛人應注意車前狀況及兩車併行之間隔
      ，並隨時採取必要之安全措施，道路交通安全規則第94條
      第3 項定有明文，被告甲○○駕車自應注意上開規定。查
      本件雇主丙○○、丁○○於承攬施作新竹工務段98年台 1
      線綠美化整修撫育工程，雖於施作工程時，其受僱人即被
      害人吳鴻洲駕駛之工程車上方設置有LED 警示板，左方有
      設置一只電動旗手，後方拖曳二只交通錐，且吳鴻洲有穿
      反光背心及配載安全帽，惟本案為移動式使用道路作業，
      雇主未設置能使受警告者清晰獲知之交通號誌、標示或柵
      欄，亦無相關交通引導人員在場引導交通，是雇主即被告
      鄭春英、丁○○自有過失。次查本件案發時為日間自然光
      線、雖道路工事中，惟天候晴、柏油路面乾燥、路面無缺
      陷、視距良好，客觀上亦無不能注意之情事（見上開理由
      （四）之道路交通事故調查報告表(一)(二)等證據），被告甲○○仍疏未與前車保持行車安全距離，且疏未注意車前狀
      況，而自後追撞前方施工車輛，以致肇事，對於本件車禍
      之發生顯有過失。而被害人吳鴻洲因本件車禍導致傷重死
      亡，已如前述，是以被告丙○○、丁○○及被告甲○○之
      上開過失行為與被害人吳鴻洲死亡間，均具有相當因果關
      係。綜上，本件事證已臻明確，被告等3 人犯行，均堪以
      認定，自應依法予以論罪科刑。
三、論罪科刑
（一）被告丙○○、丁○○身為「逸園景觀工程行」之負責人，
      以承攬路樹噴灑農藥以防止植物病蟲害為業務，其指派受
      雇人於道路上施以路樹農藥噴灑工作，應設置能使受警告
      者清晰獲知之交通號誌、標示或柵欄，並設置交通引導人
      員及設置具有顏色鮮明施工背心、安全帽及指揮棒之電動
      旗手，以警告防止交通事故亦為其業務範圍，是核被告 2
      人所為，均係犯刑法第276條第2項之業務過失致人於死罪
      ；核被告甲○○所為係犯刑法第276條第1項之過失致死罪
      。
（二）被告甲○○未領有合格駕駛執照，經其自承無誤，且有證
      號查詢汽車駕駛人1份在卷可佐（見同上1331相卷第10 頁
      ），本件被告駕駛上開車號6596-HK 號車輛肇事致被害人
      死亡，應依道路交通管理處罰條例第86條第1 項之規定，
      就其所犯過失致死罪加重其刑。
（三）被告甲○○肇事後在場承認其為車禍肇事人，有新竹縣政
      府警察局道路交通事故肇事人自首情形紀錄表1紙足佐（
      見1331相卷第3頁），其對於未發覺之罪自首而受裁判，
      依刑法第62條前段減輕其刑，並先加後減之。
（四）爰審酌被告丙○○、丁○○身為雇主，竟輕忽勞工生命安
      全保障，依其業務之性質疏未注意設置設置能使受警告者
      清晰獲知之交通號誌、標示或柵欄，並設置交通引導人員
      及設置具有顏色鮮明施工背心、安全帽及指揮棒之電動旗
      手，以警告防止交通事故；被告甲○○無照駕駛，且疏未
      注意車前狀況，雙方皆因未盡行為之注意義務及違反結果
      之預見可能性，終致生本件意外之發生，導致被害人死亡
      之結果，殊值非難，惟念及被告3 人於犯罪後均坦認犯行
      ，尚具悔意等一切情狀，分別量處如主文所示之刑，並均
      諭知易科罰金之折算標準。
（五）緩刑：查被告丙○○、丁○○及甲○○等3 人前未曾受有
      期徒刑以上刑之宣告，此有臺灣高等法院被告前案紀錄表
      及刑案資料查註紀錄表各1份在卷可查。考量被告3人因一
      時不慎而觸犯刑章，犯後均尚知所悔悟，丙○○與丁○○
      案發後積極為被害人吳鴻洲辦理後事，並與被害人吳鴻洲
      之父乙○○等人達成和解，並賠償告訴人新臺幣（下同）
      500萬元已給付完畢，有和解筆錄1份、收據3紙、支票4紙
      ，附卷足憑（見515 相卷第38至50頁）；被告甲○○亦與
      告訴人乙○○等4人達成和解，願賠償281萬元，有和解筆
      錄1份（見本院卷第21頁）存卷可參，被告3人經此教訓，
      均應已知警惕，而無再犯之虞，更何況，對被告施以上開
      主文所示之短期自由刑將有可能產生諸多流弊：對於初犯
      者，若任意施以短期自由刑，將使其喪失對拘禁之恐懼，
      減弱其自尊心；又犯罪者之家屬在物質及精神上均將受到
      重大損失，將衍生更多社會問題；再者犯罪者被釋放時，
      社會復歸時往往遇到多種困難，成為促成其再犯之原因；
      且執行機構設施、人力有限，難以對受刑人全面達到教化
      之效果，若輕易對本案被告施以短期自由刑，將使其易受
      惡性之感染，成為再犯之原因，亦即本性善良者，若僅係
      偶然犯罪或過失犯罪，即受到短期自由刑之拘禁，則成為
      毫無變通地均送到龍蛇雜處之監所服刑，反而會使其學習
      犯罪不良習性及其他犯罪技巧，使該偶然犯罪或過失犯罪
      者下次再犯罪。因此似此短期自由刑既無益於改善受刑人
      惡性，又無威嚇之效果，反而導致受刑人將來再犯之危險
      提高，社會將付出更大成本，故本院同時基於以上短期自
      由刑缺失之考量，認對被告所宣告之刑，以暫不執行為適
      當，以觀後效，爰就被告丙○○、丁○○均併予宣告緩刑
      2年，就被告甲○○併予宣告緩刑3年，以啟自新。惟本院
      為期被告甲○○能確實繼續按期給付，免僥倖利用分期之
      利，得法院寬判，於給付數期款後即不再履行，故依刑法
      第74條第1項第1款、第2項第3款之規定，並命被告應向被
      害人乙○○等4人合計支付281萬，給付方式如附表。此部
      分依刑法第74條第4 項規定得為民事強制執行名義，又依
      同法第75條之1第1項第4 款規定，受緩刑之宣告而違反上
      開本院所定負擔情節重大，足認原宣告之緩刑難收其預期
      效果，而有執行刑罰之必要者，得撤銷其宣告，併為說明
      。
（六）不另為無罪諭知：
      按雇主對左列事項應有符合標準之必要安全衛生設備：
      防止機械、器具、設備等引起之危害。防止爆炸性、發
      火性等物質引起之危害。防止電、熱及其他之能引起之
      危害。防止採石、採掘、裝卸、搬運、堆積及採伐等作
      業中引起之危害。防止有墜落、崩塌等之虞之作業場所
      引起之危害。防止高壓氣體引起之危害。防止原料、
      材料、氣體、蒸氣、粉塵、溶劑、化學物品、含毒性物質
      、缺氧空氣、生物病原體等引起之危害。防止輻射線、
      高溫、低溫、超音波、噪音、振動、異常氣壓等引起之危
      害。防止監視儀表﹑精密作業等引起之危害。防止廢
      氣、廢液、殘渣等廢棄物引起之危害。防止水患、火災
      等引起之危害，勞工安全衛生法第5條第1項定有明文，考
      其立法意旨在於督促雇主對於勞工之工作場所應設有必要
      之安全衛生設備之義務，以防止從事該工作時，因該工作
      項目本身之危險性而可能導致之傷亡發生。次按行為之處
      罰，以行為時之法律有明文規定者為限，刑法第1 條前段
      定有明文，此即刑法開宗明義之罪刑法定原則。查本件雇
      主即被告丙○○及丁○○2 人，雇請吳鴻洲等人進行「新
      竹工務段98年台1 線綠美化整修撫育工程」，其內容為對
      台1 線沿線之樹木噴灑農藥以防止植物病蟲害防治之工作
      。其雇主之義務在於使受雇人在於噴灑農藥之同時，必須
      配有防護衣、防護面罩及相關防護器具，以避免勞工於施
      行農藥之噴灑時，吸入體內或沾染皮膚，產生對勞工身體
      之危害。惟行政院勞工委員會北區勞動檢查所之職業災害
      檢查報告書（上開理由（七）之證據）認被告2 人違反勞
      工安全衛生法第5條第1 項第3款之防止其他之能引起之危
      害之義務，然該款之電、熱及『其他之能』引起之危害，
      係指如電能、熱能以外之其他『能源』所產生之危害而言
      ，例如光、氣能等，並非泛指其他『能夠』引起危害之任
      何工作項目均包括在內，顯然上開單位疏未注意法條文意
      ，據以認定被告2人違反上開勞工安全衛生法第5條第1 項
      第3 款之規定，容有未洽，而檢察官仍據以起訴亦同有未
      洽。又細繹上開法條之構成要件，與本案因被告2 人未設
      置能使受警告者清晰獲知之交通號誌、標示或柵欄，並設
      置交通引導人員及設置具有顏色鮮明施工背心、安全帽及
      指揮棒之電動旗手，以警告防止被告甲○○之駕車不慎之
      外力產生之重大危害等情，均不相當，基於罪刑法定之原
      則，自不能以之相繩。惟此部分檢察官認與後述業務過失
      致死罪有想像競合犯之裁判上一罪關係，爰不另為無罪之
      諭知。
四、據上論斷，應依刑事訴訟法第273條之1第1項、第299條第 1
    項前段，刑法第276條第1項、第2項、第62條前段、第41 條
    第1項前段、第74條第1項第1款、第2項第3 款，道路交通管
    理處罰條例第86條第1項，刑法施行法第1條之1第1項、第 2
    項前段，判決如主文。
本案經檢察官陳中順到庭執行職務。
中    華    民    國    99    年    11    月     1    日
                  刑事第九庭    法  官        邱忠義
以上正本證明與原本無異。
如不服本判決應於收受本判決後10日內向本院提出上訴書狀，其
未敘述上訴理由者，並得於提起上訴後10日內向本院補提理由書
狀（均須按他造當事人之人數附繕本）「切勿逕送上級法院」。
中    華    民    國    99    年    11    月     1    日
                                書記官        王思穎
附錄論罪科刑法條
勞工安全衛生法第5條第1項第5款
雇主對左列事項應有符合標準之必要安全衛生設備：
三、防止電、熱及其他之能引起之危害。
勞工安全衛生法第31條第1項
違反第5條第1項或第8條第1項之規定，致發生第28條第2項第1款
之職業災害者，處3 年以下有期徒刑、拘役或科或併科新台幣15
萬元以下罰金。
刑法第276條
因過失致人於死者，處2年以下有期徒刑、拘役或2千元以下罰金
。
從事業務之人，因業務上之過失犯前項之罪者，處 5 年以下有
期徒刑或拘役，得併科3千元以下罰金。
附表：
┌───────────────────────────┐
│被告甲○○應給付被害人吳爵宇、羅美芳、乙○○、吳邱團妹│
│等4人合計新台幣（下同）281萬元，給付方法為於99年11月18│
│日給付參拾萬元，99年12月18日給付拾萬元，100年1月18日給│
│付拾壹萬元，餘款自100年2月起至109年8月止，每月18日前給│
│付貳萬元，直至清償完畢為止，如一期未履行，視為全部到期│
│。                                                    │
└───────────────────────────┘

司法院資訊處製作；財團法人民間司法改革基金會備份。
